臺灣臺北地方法院刑事簡易判決　　　　　　　　　　九十三年度簡字第一一八一號
　　公　訴　人　臺灣台北地方法院檢察署檢察官
　　被　　　告　己○○
　　　 　（原名任己○○）
　　選任辯護人　蔡俊有律師
右列被告因違反公司法等案件，經檢察官提起公訴（八十九年度偵字第一一八四五號
），因被告自白犯罪，合議庭裁定由受命法官獨任逕以簡易判決處刑，本院判決如左
：
    主  文
己○○共同公司負責人，公司應收之股款，股東並未實際繳納，而以申請文件表明收
足，處有期徒刑伍月，如易科罰金，以參佰元折算壹日。
    事實及理由
一、己○○與張憲明（另行審結）二人，於民國八十八年初邀集董中義、吳承謙（原
    名吳坤源）、陳龍通、陳雪珍等人在台北縣中和市○○路一七三號五樓，以每位
    股東出資新台幣（下同）二百萬元之名，共同籌組設立承豐恩企業股份有限公司
    （以下簡稱承豐恩公司），由張憲明、任己○○、黃金花（董中義之妻）、吳承
    謙（原名吳坤源）、陳龍通、陳雪珍、陳善祥、陳基埜、黃梓微等九人出名為股
    東，並由任己○○擔任董事長，張憲明任總經理職務，以從事該公司登記及營運
    業務，渠等計劃以多層次傳銷之方式招募不特定人成為會員，再由會員向銀行辦
    理信用貸款分期支付之方式，向承豐恩公司購買投幣式咖啡研磨機，以此方式推
    銷商品。而另名股東黃文琦（另行審結）因礙於其身為花蓮區中小企業銀行板橋
    重慶分行經理之身份，不便擔任其他公司股東，竟與張憲明、己○○基於共同犯
    意聯絡，明知吳昱慧並未投資承豐恩公司，而由黃文琦提供不知情之吳昱慧身分
    證，交由張憲明將吳昱慧發起人股東身分偽載於其業務上製作之股東名簿及公司
    章程等文書。又己○○、張憲明及黃文琦等三人亦明知渠等及股東陳龍通、吳承
    謙、陳雪珍、黃金花、陳善祥、陳基埜、黃梓微等人均未繳足股款，竟推由張憲
    明於股東名簿上虛偽記載各股東股款繳納之記載，嗣為完成公司設立登記事宜，
    己○○再與張憲明、黃文琦及會計師林寬政（未據起訴）等人，復基於共同犯意
    聯絡，推由張憲明授權並委由會計師林寬政於八十八年四月二十一日，將承豐恩
    公司設立登記所須之股款二千萬元虛偽存入承豐恩公司華南商業銀行000-0
    0-000000-0帳號中，作為辦理承豐恩公司設立登記所需備置供主管機關
    審核之股款證明，繼而於同年四月二十七日，連同上開不實之承豐恩公司股東名
    簿、公司章程及會計師查核報告書等資料，由會計師林寬政持向台灣省政府建設
    廳辦理承豐恩公司設立登記，以申請文件表明收足股款，使不知情之承辦人員將
    上開不實事項登載於職務上所掌之公司設立登記事項卡，足以生損害於吳昱慧及
    主管機關對於公司登記管理之正確性。
二、承豐恩公司於八十八年五月間，在台北縣板橋市○○路○段一四五號七樓之二開
    始營運後，於同年六月間遷移至台北市○○區○○街六十一巷一弄三號後，仍由
    己○○擔任董事長；張憲明為總經理（負責策劃一切公司營運業務及財務）；吳
    承謙（負責掌理會計、行政業務，業經判決確定）、陳雪珍（負責招幕會員推廣
    業務，業經判決確定）、陳龍通（掌管行政，業經判決確定）、董中義（負責找
    尋咖啡機寄售點及擔任講師，業經判決確定）等四人則為副總經理；何嘉容為總
    經理（於八十八年十月接任張憲明之職位，業經判決確定）與黃文琦等八人，基
    於共同之犯意聯絡與行為之分擔，以多層次傳銷之方式招募不特定人加入承豐恩
    公司之「研磨咖啡機推廣制度」成為會員，每會員入會需繳三千元會費，再以現
    金刷卡，或由承豐恩公司出名擔保，向由股東黃文琦任職經理並負責貸放業務之
    花蓮區中小企業銀行板橋重慶分行或向台北國際商業銀行新店分行辦理信用貸款
    分期支付方式，以每台六萬八千元之代價，向承豐恩公司購買投幣式咖啡研磨機
    作為加入之條件，參加者購買商品完成加入程序，可取得推廣、銷售商品及介紹
    他人加入之權利；若參加者直接介紹前三名入會會員，則每名可抽成一萬元獎金
    ，若介紹三會員加入即可晉升為組長（課長、主任、襄理、副理、經理、董事，
    依此類推），並開始領取績效獎金，若所介紹之人再介紹他人加入會員（即第二
    代：第四名起至第九名）可抽成一千元獎金；另承豐恩公司雖有設計於寄售點販
    賣咖啡，每杯咖啡售價二十元，公司獲利十一元，販售點抽成三元，媒介販售點
    一元，持有咖啡機會員得利五元之業績獎勵方式，惟承豐恩公司多數如附表所示
    之參加會員非但未曾見過申購之咖啡機，嗣後亦未取得購買之咖啡機，甚且實際
    均未發放任何販賣咖啡所得利潤予參加之會員，實則其參加會員所取得之佣金或
    獎金多係基於介紹他人加入，而非基於所推廣或銷售商品之合理市價，承豐恩公
    司以此多層次傳銷之方式，誘使蕭燕妮等三十八人各繳付高達七萬一千元（會費
    三千元及申購咖啡機之六萬八千元）加入該公司為經銷商，並介紹他人入會，以
    抽取佣金，共募得一百多人參加，得款六百多萬元。嗣於八十八年十一月間，因
    承豐恩公司營運狀況不佳，經會員發覺有異，報警始查獲上情。
三、左列証據足以証明被告己○○前述犯罪行為：
   （一）被告於本院訊問時所為之自白。
   （二）共犯張憲明、吳承謙、陳雪珍、陳龍通所為不利被告之供述。（見本院九
         十三年三月十八日審理筆錄、本院九十二年度訴字第三六號卷第八六至八
         八頁、八十九年度偵字第一一八四五號卷第三十二頁、第三十七頁、第四
         十三頁背面、第二百五十三頁背面）。
   （三）被害人蕭燕妮（見偵字第一一八四五號卷一第六十七頁）、黃俊淵（見同
         上偵查卷一第六十八頁反面）、陳智信（見同上偵查卷一第七十一頁）、
         陳善祥（見同上偵查卷一第七十二頁反面）、黃梓微（見同上偵查卷一第
         七十五頁）、張鑫（見同上偵查卷一第八十七頁正、反面）、歐香花（見
         同上偵查卷一第八十九頁反面）、子○○（見同上偵查卷一第九十一頁反
         面）、許金樹（見同上偵查卷一第九十五頁反面）、乙○○（見同上偵查
         卷一第九十八頁反面）、杜朕驊（見同上偵查卷一第一○○頁反面）、吳
         霓裳（見同上偵查卷一第一○二頁反面）、壬○○（見同上偵查卷一第一
         ○五頁反面、一○六頁）、丑○○（見同上偵查卷一第一○八頁反面）、
         陳炎松（見同上偵查卷一第一一六頁反面）、鍾辛金（見同上偵查卷一第
         一二一頁反面）、庚○○○（見同上偵查卷一第二二四頁）、戊○○○（
         見同上偵查卷一第一二七頁）、利燮展（見同上偵查卷一第一二九頁反面
         ）、寅○○（見同上偵查卷一第一三一頁反面）、鍾彩雍（見同上偵查卷
         一第一三三頁反面）、卯○○（見同上偵查卷一第一三四頁反面）、賴傳
         亮（見同上偵查卷一第一三六頁反面）、辰○○（見同上偵查卷一第一三
         八頁反面）、丙○○（見同上偵查卷一第一四○頁反面）、丁○○（見同
         上偵查卷一第一四五頁反面）、甲○○（見同上偵查卷一第一四九頁反面
         ）、辛○○（見同上偵查卷一第一五三頁反面）、巳○○（見同上偵查卷
         一第一五八頁反面）、癸○○（見同上偵查卷一第一六○頁反面）等人之
         指訴。
   （四）經濟部中部辦公室九十一年十二月十九日經（九一）中辦三字第○九一三
         ○九三五○○○號函附會計師林寬政出具之會計師查核報告書、供作股款
         證明之承豐恩公司華南商業銀行000-00-000000-0帳號存摺影
         本、承豐恩公司登記案卷附之申請書、股東名簿、章程、股款證明、營利
         事業登記證、公司執照、承豐恩公司推廣制度說明書、會員申請契約書、
         咖啡機訂購審核申請表、保證書、寄售點資料表等附卷可參。
四、核被告己○○所為，係犯刑法第二百十六條、第二百十五條、第二百十四條、修
    正前公司法第九條第三項及公平交易法第二十三條第一項（應依第三十五條第二
    項論處）之罪，起訴書犯罪事實欄已記載黃文琦提供不知情之吳昱慧
    予被告己○○、共犯張憲明辦理公司登記事項，雖所犯法條漏未記載此部份係犯
    刑法第二百十六條、第二百十五條、第二百十四條條文，然起訴之範圍應以起訴
    書所載之犯罪事實為準，是起訴書所犯法條欄雖漏引上開條文，仍應認此部份之
    犯行業經檢察官起訴。其業務登載不實之低度行為為行使業務登載不實之高度行
    為所吸收，不另論罪；又按被告行為後，公司法於九十年十一月十二日修正，原
    公司法第九條第三項修正為公司法第九條第一項「公司應收之股款，股東並未實
    際繳納，而以申請文件表明收足，或股東雖已繳納而於登記後將股款發還股東，
    或任由股東收回者，公司負責人各處五年以下有期徒刑、拘役或科或併科新臺幣
    五十萬元以上二百五十萬元以下罰金。」，比較修正前公司法第九條第三項規定
    ：「公司應收之股款，股東並未實際繳納，而以申請文件表明收足，或股東雖已
    繳納而於登記後將股款發還股東，或任由股東收回者，公司負責人各處五年以下
    有期徒刑、拘役或科或併科新臺幣六萬元以下罰金。」，以修正前之規定對被告
    較有利，自應依刑法第二條第一項但書規定，適用修正前之公司法第九條第三項
    。又共犯黃文琦雖非從事業務之人、亦非承豐恩公司負責人，然與被告己○○及
    共犯張憲明有犯意聯絡及行為分擔，依刑法第三十一條第一項規定仍以共犯論，
    是被告所犯刑法第二百十六條、第二百十五條、第二百十四條與張憲明、黃文琦
    有犯意聯絡及行為分擔，所違反之修正前公司法第九條第三項之罪與張憲明、黃
    文琦、林政寬有犯意聯絡及行為分擔，所違反之公平交易法第三十五條第二項之
    罪，與張憲明、黃文琦、吳承謙、陳龍通、董中義、何嘉容、陳雪珍有犯意聯絡
    及行為分擔，均為共同正犯。其所違反公平交易法第二十三條第一項規定之行為
    ，係出於單一犯意，應僅成立一罪；又其所犯上開各罪間，均有方法結果之牽連
    關係，應從一重之修正前公司法第九條第三項規定論處。爰審酌被告犯後坦認犯
    行、庭訊態度尚稱良好、惟其使社會大眾誤認承豐恩公司資本額達二千萬元而與
    之交易、對社會交易安全危害非輕、又以違法多層次傳銷方式賺取暴利、對被害
    人之損失均未有任何補償等一切情狀，量處如主文所示之刑；又九十年一月十日
    公佈修正後之刑法第四十一條第一項規定：「犯最重本刑為五年以下有期徒刑以
    下之刑之罪，而受六個月以下有期徒刑或拘役之宣告，因身體、教育、職業或家
    庭之關係或其他正當事由，執行顯有困難者，得以一元以上三元以下折算一日，
    易科罰金。但確因不執行所宣告之刑，難收矯正之效，或難以維持法秩序者，不
    在此限。」，並於同月十二日生效，則被告行為後刑法第四十一條已修正生效，
    與修正前之同法第四十一條比較，以修正後之規定較有利於行為人，依刑法第二
    條第一項前段規定，仍應適用裁判時即修正後之刑法第四十一條第一項前段規定
    ，就被告所宣告之刑，併予諭知易科罰金之折算標準，以示懲儆。至被告雖未曾
    受有期徒刑以上刑之宣告（見台灣高等法院被告全國前案紀錄表），然被告犯後
    至今並未賠償任何被害人之損失，本院認並無任何證據顯示被告無再犯之虞，是
    爰不併為緩刑之諭知。
五、公訴意旨另以：被告己○○明知承豐恩公司股東股款未繳足，竟與張憲明、黃文
    琦基於共同犯意聯絡，以申請文件表明收足股款，因認被告與黃文琦、張憲明共
    同另涉有刑法第二百十四條罪嫌等語。經查：刑法第二百十四條使公務員登載不
    實事項於公文書罪，須一經他人之聲明或申報，公務員即有登載之義務，並依其
    所為之聲明或申報予以登載，而屬不實事項者，始足構成，若其所為之聲明或申
    報，公務員尚須為實質之審查，以判斷其真實與否，始得為一定之記載者，即非
    本罪所稱之使公務員登載不實。又公司法第三百八十八條規定「主管機關對於公
    司登記之申請，認為有違反法令或不合法定程式者，應令其改正，非俟改正合法
    後，不予登記。」第四百十二條第一項規定「有限公司應於章程訂立後十五日內
    ，將左列事項，向主管機關申請為設立之登記：一、第一百零一條所列各款事項
    。二、繳足股款之證件。三、以現金以外之財產抵繳股款者，其姓名及其財產之
    種類、數量、價格或估價之標準。」同條第二項規定「主管機關對於前項之申請
    ，應派員檢查，並得通知公司限期申復。」依上開規定觀之，向主管機關申請為
    有限公司設立之登記，其於申請設立登記時，公司應收之股款是否確已繳足，主
    管機關應派員檢查，並得通知公司限期申復，亦即須為實質之審查，以判斷其真
    實與否，而非僅依其申請或聲明即為一定登載之形式審查，則有限公司負責人明
    知申請設立登記時，公司應收之股款並未繳足，仍以申請文件表明收足而使公務
    員將此不實事項予以登載，應僅成立公司法第九條第三項前段之罪，無適用刑法
    第二百十四條論罪之餘地（最高法院八十九年度台非字第四六號判例可資參照）
    。綜上，公訴人認被告就承豐恩公司股東股款繳足之不實事項，致主管機關為股
    款繳足登載部分之犯行另犯刑法第二百十四條罪嫌容有違誤，然公訴人認此部份
    若構成犯罪，與前揭已起訴本院論罪科刑之部分有牽連犯裁判上一罪關係，爰不
    另為無罪之諭知，附此敘明。
六、依刑事訴訟法第四百四十九條第二項、第三項，修正前公司法第九條第三項，公
    平交易法第二十三條第一項、第三十五條第二項，刑法第二條第一項前段、第十
    一條前段、但書、刑法第十一條前段、第二十八條、第二百十六條、第二百十五
    條、第二百十四條、第三十一條第一項、第四十一條第一項前段、第五十五條，
    罰金罰鍰提高標準條例第一條前段、第二條，判決如主文。
七、如不服本判決應於送達後十日內向本院提出上訴狀
中　　　華　　　民　　　國　　九十三　　年　　　五　　　月　　 十四 　　日
                                      臺灣臺北地方法院刑事第三庭
                                          法  官 蔡如琪
右正本證明與原本無異。
如不服本判決，應於送達後十日內，向本院提出上訴狀。
                                          書記官 黃鈴容
中　　　華　　　民　　　國　　九十三　　年　　　五　　　月　　 十四 　　日
公司法第九條第三項（民國九十年十一月十二日修正前）
公司應收之股款，股東並未實際繳納，而以申請文件表明收足，或股東雖已繳納而於
登記後將股款發還股東，或任由股東收回者，公司負責人各處五年以下有期徒刑、拘
役或科或併科新台幣六萬元以下罰金。
中華民國刑法第二百一十六條
(行使偽造變造或登載不實之文書罪)
行使第二百十條至第二百十五條之文書者，依偽造、變造文書或登載不實
事項或使登載不實事項之規定處斷。
中華民國刑法第二百一十五條
(業務上文書登載不實罪)
從事業務之人，明知為不實之事項，而登載於其業務上作成之文書，足以
生損害於公眾或他人者，處三年以下有期徒刑、拘役或五百元以下罰金。
中華民國刑法第二百一十四條
(使公務員登載不實罪)
明知為不實之事項，而使公務員登載於職務上所掌之公文書，足以生損害
於公眾或他人者，處三年以下有期徒刑、拘役或五百元以下罰金。
公平交易法第三十五條
違反第十條、第十四條、第二十條第一項規定，經中央主管機關依第四十
一條規定限期命其停止、改正其行為或採取必要更正措施，而逾期未停止
、改正其行為或未採取必要更正措施，或停止後再為相同或類似違反行為
者，處行為人三年以下有期徒刑、拘役或科或併科新台幣一億元以下罰金
。
違反第二十三條規定者，處行為人三年以下有期徒刑、拘役或科或併科新
台幣一億元以下罰金。
